---
title: "Título"
author: "Igo da Costa Andrade"

# Metadados
booktitle: "Equações Diferenciais Elementares e Problemas de Valores de Contorno"
booksubtitle: ""
bookauthors: "Boyce, W. E.; DiPrima, R. C."
bookaddres: "Rio de Janeiro"
bookpublisher: "LTC"
bookyear: "2013"
chaptertitle: "Introdução"
chapternumber: "1"
maincolor: "42629c"

output: 
  bookdown::pdf_document2:
    template: template.tex
---

```{r setup, include=FALSE}
knitr::opts_chunk$set(echo = TRUE)

COLORS <- c("blue", "red", "orange", "green", "purple")
direction_field <- function(t, y, func, y_eq=c(),  k=1){
  draw_df <- ""
  draw_df <- sprintf("%s\\draw[-latex] (%.2f, 0)--(%.2f, 0) node[below] {$t$};", draw_df, min(t)-.5, max(t)+1)
  draw_df <- sprintf("%s\\draw[-latex] (0, %.2f)--(0, %.2f) node[left] {$y$};", draw_df, min(y)-.5, max(y)+.5)
  if (length(y_eq)>0){
    for (i in 1:length(y_eq)){
      y_eqi <- y_eq[i]
      color <- COLORS[i]
      draw_df <- sprintf("%s \\draw[ultra thick, opacity=0.6, %s] (%.2f, %.2f)--(%.2f, %.2f) node[left, black, fill=white] {$%.2f$};", draw_df, color,  max(t)+1, y_eqi, min(t), y_eqi, y_eqi)
    }
  }
  
  for (ti in t){
    for (yi in y) {
      dydt <- func(ti, yi)
      dt <- k * 1/sqrt(1+dydt^2)
      dy <- k * dydt/sqrt(1+dydt^2)
      draw_df <- sprintf("%s\\draw[-latex] (%.2f, %.2f) -- (%.2f , %.2f);", draw_df, ti, yi, ti+dt, yi+dy)
    }
  }
  return(draw_df)
}

```



\noindent Nos problemas de 1 a 6, desenha um campo de direções para a equação diferencial dada. Determine o comportamento de $y$ quando $t \rightarrow \infty$. Se esse comportamento depender do valor inicial de $y$ quando $t = 0$, descreva essa dependência.

\begin{enumerate}
    \item $y^\prime = 3 - 2y$
\end{enumerate}

\iniSol

```{r, include=FALSE}
t <- seq(from=0, to=5, by=.5)
y <- seq(from=-1, to=3, by=.5)

func <- function(t, y){
  return(3-2*y)
}

df <- direction_field(t=t, y=y, func=func, y_eq=c(1.5),  k=0.4)
```

Inicialmente, determinemos a solução de equilíbrio:

\begin{align*}
    y^\prime = 0 &\Rightarrow 3 - 2y = 0 \Rightarrow y = \dfrac{3}{2} = 1.50
\end{align*}

Como ilustra o campo de direções abaixo, todas as soluções tendem à solução de equilíbrio quando $t\rightarrow \infty$.
\begin{figure}[H]
\centering
\begin{tikzpicture}
  `r df`
\end{tikzpicture}
\end{figure}

\fimSol

\begin{enumerate}[resume]
    \item $y^\prime = 2y-3$
\end{enumerate}

\iniSol

```{r, include=FALSE}
t <- seq(from=0, to=5, by=.5)
y <- seq(from=-1, to=3, by=.5)

func <- function(t, y){
  return(2*y-3)
}

df <- direction_field(t=t, y=y, func=func, y_eq=c(1.5),  k=0.4)
```

Inicialmente, determinemos a solução de equilíbrio:

\begin{align*}
    y^\prime = 0 &\Rightarrow 2y - 3 = 0 \Rightarrow y = \dfrac{3}{2} = 1.50
\end{align*}

Como ilustra o campo de direções abaixo, todas as soluções afastam-se solução de equilíbrio quando $t\rightarrow \infty$.
\begin{figure}[H]
\centering
\begin{tikzpicture}
  `r df`
\end{tikzpicture}
\end{figure}

\fimSol

\begin{enumerate}[resume]
    \item $y^\prime = 3+2y$
\end{enumerate}

\iniSol

```{r, include=FALSE}
t <- seq(from=0, to=5, by=.5)
y <- seq(from=-3, to=1, by=.5)

func <- function(t, y){
  return(3+2*y)
}

df <- direction_field(t=t, y=y, func=func, y_eq=c(-1.5),  k=0.4)
```

Inicialmente, determinemos a solução de equilíbrio:

\begin{align*}
    y^\prime = 0 &\Rightarrow 3+2y = 0 \Rightarrow y = -\dfrac{3}{2} = -1.50
\end{align*}

Como ilustra o campo de direções abaixo, todas as soluções afastam-se solução de equilíbrio quando $t\rightarrow \infty$.
\begin{figure}[H]
\centering
\begin{tikzpicture}
  `r df`
\end{tikzpicture}
\end{figure}

\fimSol

\begin{enumerate}[resume]
    \item $y^\prime = -1-2y$
\end{enumerate}

\iniSol

```{r, include=FALSE}
t <- seq(from=0, to=5, by=.5)
y <- seq(from=-3, to=2, by=.5)

func <- function(t, y){
  return(-1-2*y)
}

df <- direction_field(t=t, y=y, func=func, y_eq=c(-0.5),  k=0.4)
```

Inicialmente, determinemos a solução de equilíbrio:

\begin{align*}
    y^\prime = 0 &\Rightarrow -1-2y = 0 \Rightarrow y = -\dfrac{1}{2} = -0.50
\end{align*}

Como ilustra o campo de direções abaixo, todas as soluções tendem à solução de equilíbrio quando $t\rightarrow \infty$.
\begin{figure}[H]
\centering
\begin{tikzpicture}
  `r df`
\end{tikzpicture}
\end{figure}

\fimSol

\begin{enumerate}[resume]
    \item $y^\prime = 1+2y$
\end{enumerate}

\iniSol

```{r, include=FALSE}
t <- seq(from=0, to=5, by=.5)
y <- seq(from=-3, to=2, by=.5)

func <- function(t, y){
  return(1+2*y)
}

df <- direction_field(t=t, y=y, func=func, y_eq=c(-0.5),  k=0.4)
```

Inicialmente, determinemos a solução de equilíbrio:

\begin{align*}
    y^\prime = 0 &\Rightarrow 1+2y = 0 \Rightarrow y = -\dfrac{1}{2} = -0.50
\end{align*}

Como ilustra o campo de direções abaixo, todas as soluções afastam-se da solução de equilíbrio quando $t\rightarrow \infty$.
\begin{figure}[H]
\centering
\begin{tikzpicture}
  `r df`
\end{tikzpicture}
\end{figure}

\fimSol

\begin{enumerate}[resume]
    \item $y^\prime = y+2$
\end{enumerate}

\iniSol

```{r, include=FALSE}
t <- seq(from=0, to=5, by=.5)
y <- seq(from=-3, to=1, by=.5)

func <- function(t, y){
  return(y+2)
}

df <- direction_field(t=t, y=y, func=func, y_eq=c(-2),  k=0.4)
```

Inicialmente, determinemos a solução de equilíbrio:

\begin{align*}
    y^\prime = 0 &\Rightarrow y+2 = 0 \Rightarrow y = -2
\end{align*}

Como ilustra o campo de direções abaixo, todas as soluções afastam-se da solução de equilíbrio quando $t\rightarrow \infty$.
\begin{figure}[H]
\centering
\begin{tikzpicture}
  `r df`
\end{tikzpicture}
\end{figure}

\fimSol

\noindent Em cada um dos problemas de 7 a 10, escreva uma equação diferencial da forma $dy/dt = ay+b$ cujas soluções têm o comportamento descrito quando $t\rightarrow \infty$.

\begin{enumerate}[resume]
    \item Todas as soluções tendem a $y = 3$.
\end{enumerate}

\iniSol
$$
\dfrac{dy}{dt} = 9 - 3y
$$
\fimSol

\begin{enumerate}[resume]
    \item Todas as soluções tendem a $y = 2/3$.
\end{enumerate}

\iniSol
$$
\dfrac{dy}{dt} = 2 - 3y
$$
\fimSol

\begin{enumerate}[resume]
    \item Todas as soluções se afastam de $y = 2$.
\end{enumerate}

\iniSol
$$
\dfrac{dy}{dt} = 4y - 8
$$
\fimSol

\begin{enumerate}[resume]
    \item Todas as soluções se afastam de  $y = 1/3$.
\end{enumerate}

\iniSol
$$
\dfrac{dy}{dt} =  3y - 1
$$
\fimSol

\noindent Nos problemas de 11 a 14, desenhe um campo de direções para a equação diferencial dada. Baseado no campo de direções, determine o comportamento de $y$ quando $t \rightarrow \infty$. Se esse comportamento depender do valor inicial de $y$  quando $t=0$, descreva essa dependência. Note que nesses problemas, as equações não são da forma $y^\prime = ay +b$, e o comportamento das soluções é um pouco mais complicado do que o das equações no texto.

\begin{enumerate}[resume]
    \item $y^\prime = y(4-y)$
\end{enumerate}

\iniSol

```{r, include=FALSE}
t <- seq(from=0, to=8, by=.5)
y <- seq(from=-2, to=6, by=.5)

func <- function(t, y){
  return(y*(4-y))
}

df <- direction_field(t=t, y=y, func=func, y_eq=c(0, 4),  k=0.4)
```

Inicialmente, determinemos a solução de equilíbrio:

\begin{align*}
    y^\prime = 0 \Rightarrow y(4-y) = 0 \Rightarrow 
    \begin{cases}
      y = 0\\
      4-y =0
    \end{cases}
    \Rightarrow
    \begin{cases}
        y=0\\
        y =4
    \end{cases}
\end{align*}

Observemos que existem duas soluções de equilíbrio: $y = 0$ e $y = 4$, destacadas no campo de direções abaixo.

\begin{figure}[H]
\centering
\begin{tikzpicture}
  `r df`
\end{tikzpicture}
\end{figure}

Como ilustra o campo de direções  acima, o comportamento das soluções quando $t \rightarrow \infty$ depende do valor inicial de $y$ em $t = 0$. De fato, seja a condição inicial $y_0 = y(t=0)$. Então 
\begin{itemize}
 \item Soluções em que $y_0 < 0$ afastam-se da solução de equilíbrio $y = 0$. Ou seja,   $\displaystyle \lim_{t \rightarrow \infty} y = -\infty$ . 
 \item Soluções em que $y_0 > 4$ tendem  à solução de equilíbrio $y = 4$. Ou seja,   $\displaystyle \lim_{t \rightarrow \infty} y = 4$ .
 \item Soluções em que $0 < y_0 < 4$ afastam-se da solução de equilíbrio $y = 0$ e tendem à solução $y = 4$. Ou seja,   $\displaystyle \lim_{t \rightarrow \infty} y = 4$ .
\end{itemize}

\fimSol

\begin{enumerate}[resume]
    \item $y^\prime = -y(5-y)$
\end{enumerate}

\iniSol

```{r, include=FALSE}
t <- seq(from=0, to=8, by=.5)
y <- seq(from=-2, to=6, by=.5)

func <- function(t, y){
  return(-y*(5-y))
}

df <- direction_field(t=t, y=y, func=func, y_eq=c(0, 5),  k=0.4)
```

Inicialmente, determinemos a solução de equilíbrio:

\begin{align*}
    y^\prime = 0 \Rightarrow -y(5-y) = 0 \Rightarrow 
    \begin{cases}
      -y = 0\\
      5-y =0
    \end{cases}
    \Rightarrow
    \begin{cases}
        y=0\\
        y =5
    \end{cases}
\end{align*}

Observemos que existem duas soluções de equilíbrio: $y = 0$ e $y = 5$, destacadas no campo de direções abaixo.

\begin{figure}[H]
\centering
\begin{tikzpicture}
  `r df`
\end{tikzpicture}
\end{figure}

Como ilustra o campo de direções  acima, o comportamento das soluções quando $t \rightarrow \infty$ depende do valor inicial de $y$ em $t = 0$. De fato, seja a condição inicial $y_0 = y(t=0)$. Então 
\begin{itemize}
 \item Soluções em que $y_0 < 0$ tendem à solução de equilíbrio $y = 0$. Ou seja,   $\displaystyle \lim_{t \rightarrow \infty} y = 0$ . 
 \item Soluções em que $y_0 > 5$ afastam-se da solução de equilíbrio $y = 5$. Ou seja,   $\displaystyle \lim_{t \rightarrow \infty} y = \infty$.
 \item Soluções em que $0 < y_0 < 5$ afastam-se da solução de equilíbrio $y = 5$ e tendem à solução $y = 0$. Ou seja,   $\displaystyle \lim_{t \rightarrow \infty} y = 0$ .
\end{itemize}

\fimSol

\begin{enumerate}[resume]
    \item $y^\prime = y^2$
\end{enumerate}

\iniSol

```{r, include=FALSE}
t <- seq(from=0, to=5, by=.5)
y <- seq(from=-2.5, to=2.5, by=.5)

func <- function(t, y){
  return(y^2)
}

df <- direction_field(t=t, y=y, func=func, y_eq=c(0),  k=0.4)
```

Inicialmente, determinemos a solução de equilíbrio:

\begin{align*}
    y^\prime = 0 \Rightarrow y^2 = 0 \Rightarrow  y = 0
\end{align*}

Observemos que existe uma solução de equilíbrio: $y = 0$, destacada no campo de direções abaixo.

\begin{figure}[H]
\centering
\begin{tikzpicture}
  `r df`
\end{tikzpicture}
\end{figure}

Como ilustra o campo de direções  acima, o comportamento das soluções quando $t \rightarrow \infty$ depende do valor inicial de $y$ em $t = 0$. De fato, seja a condição inicial $y_0 = y(t=0)$. Então 
\begin{itemize}
 \item Soluções em que $y_0 < 0$ tendem à solução de equilíbrio $y = 0$. Ou seja,   $\displaystyle \lim_{t \rightarrow \infty} y = 0$ . 
 \item Soluções em que $y_0 > 0$ afastam-se da solução de equilíbrio $y = 0$. Ou seja,   $\displaystyle \lim_{t \rightarrow \infty} y = \infty$.
\end{itemize}

\fimSol

\begin{enumerate}[resume]
    \item $y^\prime = y (y-2)^2$
\end{enumerate}

\iniSol
```{r, include=FALSE}
t <- seq(from=0, to=5, by=.5)
y <- seq(from=-1, to=3, by=.5)

func <- function(t, y){
  return(y*(y-2)^2)
}

df <- direction_field(t=t, y=y, func=func, y_eq=c(0, 2),  k=0.4)
```

Inicialmente, determinemos a solução de equilíbrio:

\begin{align*}
    y^\prime = 0 \Rightarrow y(y-2)^2 = 0 &\Rightarrow 
    \begin{cases}
        y = 0\\
        y = 2
    \end{cases}
\end{align*}

Observemos que existem duas soluções de equilíbrio: $y = 0$ $y = 2$, destacadas no campo de direções abaixo.

\begin{figure}[H]
\centering
\begin{tikzpicture}
  `r df`
\end{tikzpicture}
\end{figure}

Como ilustra o campo de direções  acima, o comportamento das soluções quando $t \rightarrow \infty$ depende do valor inicial de $y$ em $t = 0$. De fato, seja a condição inicial $y_0 = y(t=0)$. Então 
\begin{itemize}
    \item Para $y_0 < 0$, as soluções afastam-se da solução de equilíbrio $y =0$ e tendem a $-\infty$.
    \item Para $y_0 > 2$, as soluções afastam-se da solução de equilíbrio $y =2$ e tendem a $+\infty$.
    \item Para $0 < y_0 < 2$, as soluções afastam-se da solução de equilíbrio $y =0$ e tendem à solução $y = 2$.
\end{itemize}
\fimSol


\begin{enumerate}
  \setcounter{enumi}{20}
  \item Um pequeno lago contém, inicialmente, 1.000.000 galões (aproximadamene 1.550.000 litros) de água e uma quantidade deswconhecida de um produto químico indesejável. O lago recebe água contendo 0,01 grama dessa subtância por gação a uma taxa de 300 galões por hora. A mistura sai à mesma taxa, de modo que a quantidade de água no lago permanece constante. Suponha que o produto esteja distribuído uniformemente no lago.
  \begin{enumerate}[label=(\alph*)]
    \item Escreva uma equação diferencial para a quantidade de produto químico no lago em um instante qualquer.\\
    %%
    \iniSol
    Seja $Q(t)$ a quantidade da substância presente no lago no instante de tempo $t$. 
    \fimSol
    \item Qual a quantidade de produto químico que estará no lago após um período muito longo de tempo? Essa quantidade-limite depende da quantidade presente inicialmente?
  \end{enumerate}
\end{enumerate}

\begin{enumerate}[resume]
  \item Uma gota de chuva esférica evapora a uma taxa proporcional à sua área de superfície. Escreva uma eequação diferencial para o volume de uma gota de chuva em função do tempo.
\end{enumerate}

\iniSol
  Se a gota evapora a uma taxa proporcional à sua área superficial, temos:
  $$
  \dfrac{dV}{dt} = - c S
  $$
  em que $V$ é o volume da gota, $S$ é a área superficial e $c$ é uma constante positiva que depende das condições do problema. O sinal negativo indica que a gota perde volume enquanto evapora.
  
  Sabendo que a gota possui formato esférico, temos:
  \begin{align*}
    \begin{cases}
      V = \dfrac{4}{3} \pi r^3\\
      S = 4 \pi r^2
    \end{cases}
    &\Rightarrow 
    \dfrac{V^2}{S^3} = \dfrac{\left(\dfrac{4}{3}\pi r^3\right)^2}{\left(4\pi r^2\right)^3} = \dfrac{\dfrac{16}{9} \pi^2 r^6}{64 \pi^3 r^6} = \dfrac{1}{36 \pi} = \text{constante}\\
    &\Rightarrow S^3 = 36\pi V^2\\
    &\Rightarrow S = \sqrt{36\pi} V^{2/3}
  \end{align*}
  Substituindo na equação diferencial acima, tem-se:
  $$
  \dfrac{dV}{dt} = -k V^{2/3}
  $$
  em que $k = \sqrt{36 \pi} \cdot c$.
\fimSol

\begin{enumerate}[resume]
  \item A lei do resfriamento de Newton dz que a temperatura de um objeto varia a uma taxa proporcional à diferença entre a temperatura do objeto e a temperatura do meio em que está inserido ( a temperatura do ambiente, na maior parte dos casos). Suponha que a temperatura ambienete é $70^\circ$F (cerca de $21^\circ$C) e que a taxa é de 0,05 por minuto. Escreva uma equação diferencial para a temperatura do objeto em qualquer instante $t$
\end{enumerate}

\iniSol
  Seja $T(t)$ a temperatura do objeto no instante $t$. Definimos ainda $T_a = 70^\circ$F a temperatura do ambiente e $k = 0,05$ a taxa de proporcionalidade.  Seja ainda $\dfrac{dT}{dt}$ a taxa de variação da temperatura do objeto. Façamos algumas considerações:
  \begin{itemize}
    \item Se $T(t) = T_a$ (ou $T - T_a = 0$), não há troca de calor entre o objeto e o ambiente e a temperatura do objeto não sofre variação. Nesse caso, $\dfrac{dT}{dt} = 0$.
    \item Se $T(t) > T_a$ (ou $T - T_a > 0$), o objeto perde calor e sua temperatura tende a diminuir. Nesse caso, $\dfrac{dT}{dt} < 0$.
    \item Se $T < T_a$ (ou $T - T_a < 0$) o objeto recebe calor do ambiente e sua temperatura tende a aumentar. Nesse caso, $\dfrac{dT}{dt} > 0$.
  \end{itemize}
  Assim, observamos que o sinal da taxa de variação $\dfrac{dT}{dt}$ é sempre contrário ao sinal da diferença $T - T_a$. Portanto, a equação diferencial que descreve o fenômeno é:
  $$
  \dfrac{dT}{dt} = -k (T - T_a)
  $$
\fimSol


\begin{enumerate}
  \setcounter{enumi}{24}
  \item Para pequenos objetos, caino devagar, a hipótese feita no texto sobre a resistência do ar ser proporcional à velocidade é boa. Para objetos maiores, caindo mais rapidamente, é mais preciso supor que a resistência do ar é proporcional ao quadrado da velocidade.
  \begin{enumerate}[leftmargin=*, label=(\alph*)]
    \item Escreva uma equação diferencial para a velocidade de um objeto em queda de massa $m$ se a resistência do ar é proporcional ao quadrado da velocidade.\\
    %%
    \iniSol
      O diagrama abaixo mostra as forças envolvidas durante o movimento de queda:
      \begin{figure}[H]
        \centering
        \begin{tikzpicture}
          \filldraw (0,0) circle (5pt) node[right, xshift=5pt] {$m$};
          \draw[thick, -latex] (0,0) -- (0, -2) node[midway, left, xshift=-3pt] {$mg$};
          \draw[thick, -latex] (0,0) -- (0, 1) node[midway, left] {$-kv^2$};
          \draw[latex-latex] (-2, 0) node[right] {$x$} -- ++(-1, 0) -- ++(0, -1) node[left] {$y$};
        \end{tikzpicture}
      \end{figure}
      Aplicando a Segunda Lei de Newton, obtemos a seguinte equação diferencial para a velocidade $v$ durante a queda:
      $$
      m \dfrac{dv}{dt} = mg - kv^2 \Rightarrow \dfrac{dv}{dt} = g - \dfrac{k}{m}v^2
      $$
    \fimSol
    \item Determine a velocidade-limite após um longo período de tempo.\\
    %%
    \iniSol
      Durante a queda, a velocidade do objeto tende a aumentar, devido à ação da aceleração da gravidade $g$. Por sua vez, a resistência do ar $-kv^2$ também cresce em módulo, mas somente até atingir o equilíbrio com a força peso $mg$. Assim, a velocidade-limite será dada por:
      \begin{align*}
        \dfrac{dv}{dt} = 0 &\Rightarrow g - \dfrac{k}{m}v_{lim}^2 = 0\\
        &\Rightarrow v_{lim}^2 = \dfrac{mg}{k}\\
        &\Rightarrow v_{lim} = \sqrt{\dfrac{mg}{k}}
      \end{align*}
    \fimSol
   %% 
\item Se $m=10$ kg, encontre o coeficiemtende resistência do ar de modo que a velocidade-limite seja $49$ m/s.\\
  \iniSol
    \begin{align*}
      \Rightarrow v_{lim} = \sqrt{\dfrac{mg}{k}} &\Rightarrow k = \dfrac{mg}{v_{\infty}^2}\\
      &\Rightarrow k = \dfrac{10 \cdot 9,8}{49^2} = \dfrac{2}{49}` \text{kg}\cdot\text{s}^2/\text{m}^2
    \end{align*}
  \fimSol
  \item Usando os dados em (c), desenhe um campo de direções e compare-o com a Fig. 1.13.\\
  %%
  \iniSol
```{r, include=FALSE}
t <- seq(from=0, to=50, by=50/20)
y <- seq(from=0, to=1.5*49, by=1.5*49/20)

m <- 10
g <- 9.8
k <- 2/49

func <- function(t, y){
  return(g - (k/m)*y^2)
}

df <- direction_field(t=t, y=y, func=func, y_eq=c(49),  k=2)
```


\begin{figure}[H]
\centering
\begin{tikzpicture}[scale=0.1]
  `r df`
\end{tikzpicture}
\end{figure}
  \fimSol
  \end{enumerate}
\end{enumerate}

\noindent Nos problemas de 26 a 33, desenhe um campo de direções para a equação diferencial dada. Baseado no campo de direções, determine o comportamento de $y$ quando $t \rightarrow \infty$. Se esse comportamento depender do valor inicial de $y$ em $t=0$, descreva essa dependência. Note que a expressão depende de $t$, além de depender de $y$; portanto, suas soluções podem exibir um comportamento mais complicado do que as do texto.

\begin{enumerate}[resume]
  \item $y^{\prime} = -2 + t - y$\\
  %%
  \iniSol
```{r, include=FALSE}
t <- seq(from=0, to=5, by=0.5)
y <- seq(from=-2.5, to=2.5, by=0.5)

func <- function(t, y){
  return(-2+t-y)
}

df <- direction_field(t=t, y=y, func=func, y_eq=c(),  k=0.4)

```

Soluções de Equilíbrio ($y^\prime = 0$):

\begin{align*}
  y^\prime = 0 &\Rightarrow -2+t-y = 0 \Rightarrow y_{eq}(t) = t-2
\end{align*}

Quando $t \rightarrow \infty$:

$$
\lim_{t \rightarrow \infty} y_{eq}(t) = \lim_{t \rightarrow \infty} t-2 = +\infty
$$
De fato, como mostrado no campo de direções abaixo, todas as soluções tendem ao infinito após um longo período de tempo, independentemente da condição inicial em $t=0$.
\begin{figure}[H]
\centering
\begin{tikzpicture}[scale=1]
  `r df`
\end{tikzpicture}
\end{figure}
  \fimSol
\end{enumerate}


\begin{enumerate}[resume]
  \item $y^{\prime} = te^{-2t} - 2y$\\
  %%
  \iniSol
```{r, include=FALSE}
t <- seq(from=0, to=5, by=0.5)
y <- seq(from=-2.5, to=2.5, by=0.5)

func <- function(t, y){
  return(t*exp(-2*t)-2*y)
}

df <- direction_field(t=t, y=y, func=func, y_eq=c(),  k=0.4)

```

Soluções de Equilíbrio ($y^\prime = 0$):

\begin{align*}
  y^\prime = 0 &\Rightarrow te^{-2t} - 2y = 0 \Rightarrow y_{eq}(t) = \dfrac{1}{2}te^{-2t}
\end{align*}

Quando $t \rightarrow \infty$:

$$
\lim_{t \rightarrow \infty} y_{eq}(t) = \lim_{t \rightarrow \infty} \dfrac{1}{2}te^{-2t} = 0
$$
De fato, como mostrado no campo de direções abaixo, todas as soluções tendem a zero após um longo período de tempo, independentemente da condição inicial em $t=0$.
\begin{figure}[H]
\centering
\begin{tikzpicture}[scale=1]
  `r df`
\end{tikzpicture}
\end{figure}
  \fimSol
\end{enumerate}

\begin{enumerate}[resume]
  \item $y^\prime = e^{-t}+y$\\
  %%
  \iniSol
```{r, include=FALSE}
t <- seq(from=0, to=5, by=0.5)
y <- seq(from=-2, to=2, by=0.5)

func <- function(t, y){
  return(exp(-t)+y)
}

df <- direction_field(t=t, y=y, func=func, y_eq=c(),  k=0.4)
```

Solução de Equilíbrio ($y^\prime = 0$):

$$
y^{\prime} = 0 \Rightarrow e^{-t}+y = 0 \Rightarrow y_{eq} (t) = -e^{-t}
$$

Como mostrado no campo de direções abaixo, todas as soluções afastam-se de $y = 0$ após um longo período de tempo. Para a condição inicial $y(t = 0) > 0$, as soluções tendem  a $+\infty$. Para a condição inicial $y(t = 0) < 0$, as soluções tendem  a $-\infty$.

\begin{figure}[H]
\centering
\begin{tikzpicture}[scale=1]
  `r df`
\end{tikzpicture}
\end{figure}
  \fimSol
\end{enumerate}



\begin{enumerate}[resume]
  \item $y^\prime = t+2y$\\
  %%
  \iniSol
```{r, include=FALSE}
t <- seq(from=0, to=5, by=0.5)
y <- seq(from=-2.5, to=2.5, by=0.5)

func <- function(t, y){
  return(t+2*y)
}

df <- direction_field(t=t, y=y, func=func, y_eq=c(),  k=0.4)

df <- sprintf("%s\\draw[red] (0,0)--(5, -5/2) node[black, fill=white, below, yshift=-5pt] {$y_{eq}(t) = -t/2$};", df)
```

Solução de Equilíbrio ($y^\prime = 0$):

$$
y^{\prime} = 0 \Rightarrow t+2y = 0 \Rightarrow y_{eq} (t) = -\dfrac{t}{2}
$$

Quando $t \rightarrow \infty$:

$$
\lim_{t \rightarrow \infty} y_{eq}(t) = \lim_{t \rightarrow \infty}  -\dfrac{t}{2} = -\infty
$$
Observemos que as soluções afastem-se da solução de equilíbrio. Assim, caso $y>0$ em $t>0$, as soluções tendem a $+\infty$. Caso contrário, as soluções tendem a $-\infty$.

\begin{figure}[H]
\centering
\begin{tikzpicture}[scale=1]
  `r df`
\end{tikzpicture}
\end{figure}
  \fimSol
\end{enumerate}

\begin{enumerate}[resume]
  \item $y^\prime = 3\sin{t}+1 +y$\\
  %%
  \iniSol
```{r, include=FALSE}
t <- seq(from=0, to=5, by=0.5)
y <- seq(from=-4, to=3, by=0.5)

func <- function(t, y){
  return(3*sin(t)+1+y)
}

df <- direction_field(t=t, y=y, func=func, y_eq=c(),  k=0.4)
```
  Solução de equilíbrio ($y^\prime = 0$):
  $$
  y^{\prime} = 0 \Rightarrow 3\sin{t}+1 +y=0 \Rightarrow y_{eq}(t) = -1 - 3\sin{t}
  $$
  
  
\begin{figure}[H]
\centering
\begin{tikzpicture}
  `r df`
\end{tikzpicture}
\end{figure}
  \fimSol
\end{enumerate}



%%%%
\begin{enumerate}[resume]
  \item $y^\prime = 2t-1-y^2$\\
  %%
  \iniSol
```{r, include=FALSE}
t <- seq(from=0.5, to=10.5, by=0.5)
y <- seq(from=-5, to=5, by=0.5)

func <- function(t, y){
  return(2*t-1-y^2)
}

df <- direction_field(t=t, y=y, func=func, y_eq=c(),  k=0.3)

teq <- seq(from=0.5, to=10, length=101)
yeq1 <- sqrt(2*teq-1)
yeq2 <- -yeq1
for (i in 1:100) {
  df <- sprintf("%s\\draw[red] (%.2f, %.2f)--(%.2f, %.2f);", df, teq[i], yeq1[i], teq[i+1], yeq1[i+1])
  df <- sprintf("%s\\draw[blue] (%.2f, %.2f)--(%.2f, %.2f);", df, teq[i], yeq2[i], teq[i+1], yeq2[i+1])
}
df <- sprintf("%s\\node[fill=white] at (7, 5) {$y_{eq1}(t) = + \\sqrt{2t-1}$};", df)
df <- sprintf("%s\\node[fill=white] at (7, -5) {$y_{eq2}(t) = - \\sqrt{2t-1}$};", df)
```
  Solução de equilíbrio ($y^\prime = 0$):
  \begin{align*}
  y^{\prime} = 0 \Rightarrow 2t-1-y^2=0 \Rightarrow y_{eq}(t) = 
  \begin{cases}
  + \sqrt{2t-1}\quad,\; \text{se} \; t > 0;\\
  - \sqrt{2t-1}\quad,\; \text{se} \; t < 0;\\
  \end{cases}
  \end{align*}
  Como ilustrado no campo de direções abaixo, as soluções aproximan-se da solução de equilíbrio $y_{eq1} = +\sqrt{2t-1}$ e afastam-se da solução de equilíbrio $y_{eq2} = -\sqrt{2t-1}$. 
  
\begin{figure}[H]
\centering
\begin{tikzpicture}
  `r df`
\end{tikzpicture}
\end{figure}
  \fimSol
\end{enumerate}

\begin{enumerate}[resume]
  \item $y^\prime = -(2t+y)/2y$\\
  %%
  \iniSol
```{r, include=FALSE}
t <- seq(from=-5, to=5, by=0.5)
y <- seq(from=-5.1, to=5.1, by=0.8)

func <- function(t, y){
  return(-(2*t+y)/(2*y))
}

df <- direction_field(t=t, y=y, func=func, y_eq=c(),  k=0.4)

```
  Solução estacionária ($y^\prime = 0$):
  \begin{align*}
    y^\prime = 0 \Rightarrow -(2t+y)/2y =0 \Rightarrow 2t+y = 0 \Rightarrow y_eq(t) = -2t
  \end{align*}
  
  Campo de direções:
\begin{figure}[H]
\centering
\begin{tikzpicture}
  `r df`
\end{tikzpicture}
\end{figure}
  \fimSol
\end{enumerate}


\begin{enumerate}[resume]
  \item $y^\prime = \dfrac{y^3}{6} - y - \dfrac{t^2}{3}$\\
  %%
  \iniSol
```{r, include=FALSE}
t <- seq(from=-5, to=5, by=1)
y <- seq(from=-5, to=5, by=1)

func <- function(t, y){
  return(y^3/6 - y - t^2/3)
}

df <- direction_field(t=t, y=y, func=func, y_eq=c(),  k=0.5)

```
  Campo de direções:
\begin{figure}[H]
\centering
\begin{tikzpicture}
  `r df`
\end{tikzpicture}
\end{figure}
  \fimSol
\end{enumerate}






